【裁判字號】    96,上更(一),353
【裁判日期】    970515
【裁判案由】    違反槍砲彈藥刀械管制條例
【裁判全文】
臺灣高等法院臺中分院刑事判決     96年度上更(一)字第353號
上  訴  人
即  被  告  戊○○
                    現於臺灣雲林監獄執行中
選任辯護人  張淑琪律師
上訴人即被
告  之配偶  丙○○
上列上訴人因違反槍砲彈藥刀械管制條例案件，不服臺灣彰化地
方法院95年度訴字第1477號中華民國95年11月28日第一審判決（
起訴案號：臺灣彰化地方法院檢察署95年度偵字第5611號），提
起上訴，案經判決後，由最高法院發回更審，本院判決如下：
    主  文
原判決撤銷。
戊○○無罪。
    理  由
一、公訴意旨略以：被告戊○○明知未經許可，不得寄藏具有殺
    傷力之制式手槍、子彈，竟未經許可，即基於寄藏制式槍彈
    之犯意，於民國 94年3月間某日，受真實姓名年籍不詳、綽
    號「節仔」之成年男子寄託，先由「節仔」在臺中市○○○
    路OK便利商店外，交付奧地利GLOCK廠製19型口徑9mm制式自
    動手槍1枝（含彈匣2個，槍枝管制編號0000000000）及制式
    子彈15顆予其寄藏後，被告即自斯日起，未經許可而將上開
    槍彈寄藏在其臺中縣霧峰鄉○○村○○路 194巷11號之家中
    。嗣於95年6月18日下午5時50分許，經警因另案在彰化縣彰
    化市○○路198巷5號進行搜索時，當場查獲被告隨身攜帶上
    開槍彈，並扣得制式手槍1枝（含彈匣2個）及子彈15顆（其
    中3顆送鑑經試射後僅餘彈殼)。因認被告所為涉犯槍砲彈藥
    刀械管制條例第7條第4項之未經許可寄藏手槍罪嫌及同條例
    第 12條第4項之未經許可寄藏子彈罪嫌。並以：(一)被告於偵
    查中自白上開槍彈係其受「節仔」所寄藏等語，核與證人即
    查獲時在場之人梁清森（業已於95年7月30日死亡)、陳宏柔
    於偵查時證述之情節大致相符；(二)扣案之槍彈經送內政部警
    政署刑事警察局鑑定結果，認均具殺傷力，為其論罪之依據
    。
二、按被告以外之人於審判中死亡，其於檢察事務官、司法警察
    官或司法警察調查中所為之陳述，經證明具有可信之特別情
    況，且為證明犯罪事實之存否所必要者，得為證據，刑事訴
    訟法第159條之3第1款定有明文。查證人梁清森已於95年7月
    30日死亡，有財團法人彰化基督教醫院死亡證明書、個人基
    本資料查詢結果附卷可稽（見偵查卷第85、86頁），然其於
    警局製作筆錄時，經查並無不法取供之情形，且核與其最初
    為警查獲時，於查獲現場所供述之情節（即扣案之上開槍彈
    為其所有等情）相符，業據證人即當天執行勤務之員警林彥
    寬於原審證述屬實（詳如後述），故其於警詢所為之陳述，
    較無人情壓力，亦無與被告串供之虞（梁清森與被告等人為
    警查獲至問完筆錄之過程中，均遭員警分開並禁止交談《詳
    見後述證人林彥寬於原審所證》），是梁清森之警詢筆錄應
    有證據能力，合先敘明。
三、次按犯罪事實應依證據認定之，無證據不得認定犯罪事實；
    又不能證明被告犯罪者，應諭知無罪之判決，刑事訴訟法第
    154條第2項、第301條第1項定有明文。再者認定不利於被告
    之事實，須依積極證據，苟積極證據不足為不利於被告事實
    之認定時，即應為有利於被告之認定，更不必有何有利之證
    據；另告訴人之告訴，係以使被告受刑事訴追為目的，是其
    陳述是否與事實相符，仍應調查其他證據以資審認；又認定
    犯罪事實所憑之證據，雖不以直接證據為限，間接證據亦包
    括在內；然無論直接或間接證據，其為訴訟上之證明，須於
    通常一般之人均不致於有所懷疑，而得確信其為真實之程度
    者，始得據之為有罪之認定，最高法院 30年上字第816號、
    52年臺上字第1300號、76年臺上字第4986號判例可資參照。
    訊據被告堅決否認涉有上開未經許可寄藏槍彈之犯行，辯稱
    ：扣案之槍彈係梁清森所有，是當天在車上由梁清森將之放
    進伊攜帶之咖啡色背包內，當時伊完全不知情，因為梁清森
    罹患重病，要伊幫忙頂罪，所以伊在偵查中才會承認扣案之
    槍彈為伊所有。而伊於偵查中所自白交予伊該槍彈之綽號「
    節仔」，其本名為丁○○，已早於93年間即已死亡，豈可能
    如伊於偵查中所言，又於94年間交付扣案之槍彈給伊，故伊
    於偵查中所為之自白顯不實在等語。經查：
  (一)證人即本件為警查獲當時在場之梁清森於 95年6月26日偵查
    中雖結證稱：「在戊○○的咖啡色皮包內所搜到的物品都是
    戊○○的，同車的陳宏柔可以證明我上車後，沒有動過他的
    皮包。我在警詢及偵訊之初《按即 95年6月19日》會供認上
    開查扣之物品是我所有，是因為我想我有病，應該不會被收
    押，可獲交保，所以才擔下來。扣案的制式槍彈及彈匣是警
    方在戊○○的皮包內搜到的，當時我人在房間門外，他在房
    內，他都隨身帶著該皮包。戊○○開車去載我時，我並沒有
    拿走也沒有碰過他的皮包，並將槍彈等物放入他皮包內，我
    上車後，戊○○也沒有告訴我，他的皮包內有什麼東西，直
    到警方搜索時，我才知道裡面有槍彈等物。查獲當天晚上在
    警察局，戊○○有跟我講，要我承擔起來，所以我才會說扣
    案的東西都是我的」等語（見偵查卷第57至58頁）。然查：
  1.梁清森於95年6月19日第二次警詢時係供稱：「95年6月18日
    ，在彰化市○○路198巷5號所查扣到的槍（含彈匣）彈都是
    我的，因我的東西很多，所以向戊○○借手提包來放，我係
    在臺中縣烏日鄉跟臺中市南屯區交界處的傳統市場跟戊○○
    借手提包的，我本來在菜市場分別打電話給阿柔（即陳宏柔
    ）及戊○○，通知他們來此會合，會合後要返回我彰化市○
    ○路198巷5號住處，當時是坐戊○○駕駛的車號1919－LQ號
    自小客車，我坐前乘客座，阿柔坐後面。該槍枝係克拉克廠
    牌，我用黑色襪子包裝，子彈有15顆」等語（見和警分偵字
    第09500002412號卷第7頁）；於同日第三次警詢時亦供稱：
    「95年6月18日下午3點多，我在臺中縣烏日鄉跟臺中市南屯
    區交界處的傳統市場跟阿柔（即陳宏柔）及戊○○會合，見
    面後，我就在車上將槍及毒品置於戊○○的咖啡色手提袋內
    ，當時戊○○並沒有看見」等語（見上開警卷第10、11頁）
    ；於同日第四次警詢時再供稱：「警方所查扣之制式槍械 1
    把、彈匣2個、子彈15發，我是於95年2月份下旬，在臺中市
    ○○路與公園路口，以 3萬元的價格，向一名綽號排骨的男
    子購得」等語（見上開警卷第12頁反面)；於同日（即6月19
    日）偵查中亦先供稱：「警方在戊○○皮包內所查扣之海洛
    因、安非他命及注射針筒都是我的，是我放在戊○○的皮包
    內的。另警方在皮包內所查獲的槍枝也是我的，是在95 年6
    月18日下午 3時見面時，我就把手槍及子彈放入，當天是我
    要戊○○去烏日鄉菜市場旁的麥當勞，載我回安溪路的住處
    ，因為戊○○要載他的狗去我住處寄養幾天」等語（見偵查
    卷第26、27頁)。觀之梁清森前後所述不一，其於95年6月26
    日偵查中所證即有瑕疵。
  2.證人即當天執行勤務之員警林彥寬於原審證稱：「我與副隊
    長在隔壁棟4樓，翻進查獲地點4樓的同樓層，再下到 2樓，
    到2樓樓梯時，就看到現場有3個人，分別是戊○○、梁清森
    、陳宏柔，然後我就喝令 3人不要動，並提示搜索票，經渠
    等同意後，進行搜索，後來在屏風旁邊發現 1個黑色的小包
    包，包包裡面發現毒品，在 2樓的陽台發現咖啡色的斜背包
    ，當時我們有問現場的 3個人，背包是誰的，起初沒有人承
    認，後來我們翻閱該背包內的證件，黃洋州才承認該背包是
    他所有。查獲當時，梁清森說背包裡面的槍彈及毒品都是他
    的，當時被告沒有回答，被告從頭至尾都是低著頭沒有回答
    。我從被告的背包裡面搜出毒品時，被告也沒有很特別的表
    情，問他的姓名、年籍、交通工具、毒品何來，他都沈默不
    語。在該址2樓時，我有問被告槍枝如何來，當時他都沒有
    回答，在製作完搜索扣押筆錄，要將他帶回警局時，他才說
    毒品及槍枝都是梁清森放的。而我們在 2樓執行搜索，搜到
    槍枝時，經我們詢問後，梁清森即主動承認槍枝是他的，從
    搜索到問完筆錄的過程中，我們都將戊○○、梁清森、陳宏
    柔分開禁止他們交談，在梁清森承認槍枝是他的之前，他們
    3人並沒有交談的機會等語（見原審卷第49頁反面至51頁)，
    依證人林彥寬上開所證，梁清森於員警在現場查得扣案之槍
    彈後，經員警詢問被告等人時，梁清森即主動承認該槍彈係
    其所有，且當時被告、梁清森及陳宏柔均經員警隔離，並禁
    止交談，足見當時被告與梁清森並無串供之虞，梁清森承認
    扣案之槍彈為其所有，應係出於其自由意識所為，而被告於
    案發當時與梁清森僅認識約1年，有時1、2個月見面1次，有
    時 1個月見面1、2次，總共見面約10幾次等情，亦據證人梁
    清森於偵查中陳明在卷（見偵查卷第27頁），顯見被告與梁
    清森並非至親或關係甚為密切之好友，而持有制式槍枝，刑
    責甚重，衡情梁清森應無故為迴護被告，而代被告擔負刑責
    之理，是梁清森於案發現場及警詢所供查扣之槍彈為其所有
    ，係其放進被告之皮包內等情，應堪採信。其嗣於偵查中雖
    陳稱：當天被查獲後，晚上在警察局時，被告有說伊有病不
    會被收押，所以請伊承擔起來比較不會有事云云（見偵查卷
    第27、28、57、58頁），顯與證人林彥寬所證述之情節不符
    （即：從搜索到問完筆錄的過程，員警都將被告、梁清森、
    陳宏柔分開，禁止他們交談，在梁清森承認槍枝是他的之前
    ，他們3人並沒有交談的機會)，是梁清森嗣於偵查中陳稱：
    扣案之槍彈係被告所有云云，要屬事後卸責之詞，不足採為
    不利於被告之認定。
  (二)證人陳宏柔於偵查中雖亦結證稱：「查獲當天我與梁清森一
    同搭乘戊○○的車子，是同時在台中縣烏日鄉○○○道中學
    的菜市場上車。上車之後，戊○○並沒有將他的咖啡色皮包
    交給梁清森，戊○○在車上也沒有告訴我們，他的皮包內有
    槍彈，直到警方查獲時我才知道的，警察查獲當時梁清森有
    表示要扛起來，說什麼東西都是梁清森的，所以戊○○才會
    供稱槍彈是梁清森寄放在他皮包內的。因為梁清森說自己要
    扛起來，所以我先前在偵訊時就不好意思說槍、彈是誰的」
    等語（見偵查卷第64至65頁）；於原審亦結證稱：「我跟梁
    清森一起走路到約定的地點等戊○○，我進入戊○○的車子
    後，有看到咖啡色的背包，當時是放在排檔處，我在偵訊中
    說戊○○沒有將背包交給任何人的意思，是指該背包一直放
    在排檔處，沒有人動過。下車時該背包是由戊○○背著的」
    等語（見原審卷第53至54頁），然其於原審最初係證稱：「
    我不瞭解背包是誰的，到被警察抓到時我才知道有那個背包
    」等語（見原審卷第52頁），證人陳宏柔於原審所證前後已
    有不一，況依梁清森於偵查中所述：被告是因為要將他的狗
    寄養在伊家，所以當天才會去臺中縣烏日鄉菜市場旁的麥當
    勞載伊與陳宏柔等語（見偵查卷第27頁），雖與被告於偵查
    中供稱：當天伊是要載梁清森及他的狗到他的住處，將狗還
    給梁清森等語（見偵查卷第31頁反面），略有不符，但被告
    當天載梁清森的目的，是要將狗交給梁清森乙節，兩人所供
    則相一致，被告當天搭載梁清森之目的，既係要將狗交給梁
    清森，實無必要攜帶扣案之槍彈外出，而甘冒為警查獲之風
    險；參以陳宏柔於警詢所供：「戊○○載我時，我不確定他
    有背包包」等語（見上開警卷第24頁反面），足見證人陳宏
    柔於原審所證：伊等下車時，該背包是由被告背著等語，顯
    有瑕疵，不足作為不利於被告之認定（陳宏柔之警詢筆錄雖
    未經具結，而無從作為本案之證據，但可以之彈劾其於原審
    上開所證之真實性）。
  (三)被告於95年6月18日經警查獲直到95年7月13日以前，均堅決
    否認扣案之槍彈為其所有，其於同年 6月18日警詢時供稱：
    「在我皮包內所查扣之毒品及本案之槍彈都是梁清森所有，
    我當天開車去臺中縣烏日鄉省道旁的麥當勞載梁清森及陳宏
    柔時，梁清森就把我的背包拿去，我有看到梁清森拿 3個黑
    色包包放在我的背包內，然後我的背包就讓梁清森背著」等
    語（見上開警卷第16、17頁)；於同年6月19日警詢時供稱：
    「梁清森上車後，他就借我的包包去放東西，我就問他是什
    麼東西，他說叫我看就知道，我把他放進去的東西拿出來看
    ，才知道是警方所查扣的這把槍械，另外我還看到梁清森用
    襪子裝的彈匣，我有用手拿出來看，再還給梁清森，他又把
    槍放進包包，我不敢跟他講說不要把槍放在我的包包，因為
    包包都是梁清森在拿，我沒有機會再看梁清森有沒有將槍放
    在我的包包裡面」等語（見上開警卷第20頁)；於同年6月19
    日偵查中供稱：「我皮包內查獲的手槍是梁清森的，是我去
    載他的時候，他就把手槍及子彈放入，因為當時我要牽狗，
    沒辦法背皮包，梁清森說要幫我背皮包，所以將槍彈放入皮
    包內」等語（偵查卷第31頁）。待梁清森於同年6月19日、6
    月26日於偵訊中翻異前詞，改稱：扣案之槍彈係被告所有云
    云後，被告於同年 7月13日偵訊中始改稱：「當天在我皮包
    內查獲的槍彈是朋友綽號節仔（台語發音）寄放的，是於94
    年 3月間，在台中市○○○路的OK便利商店外交給我寄放的
    ，之後就一直放在我家裡，當天是因為好奇所以將手槍帶出
    來」等語（見偵查卷第77、78頁）。嗣於原審及本院審理時
    則以前詞（即因為梁清森罹患重病，要其幫忙頂罪，所以其
    在偵查中才會承認上開槍、彈為其所有等語）置辯。經查：
  1.梁清森於95年6月19日偵查之初，猶坦承扣案之槍彈為其所
    有（詳如前述），嗣於同日偵查時始改稱：「（問：槍彈來
    源？）毒品及槍彈都不是我的，我現在要講實話，因為我的
    病情嚴重，怕被收押會延誤治療」等語（見偵查卷第27頁）
    ，而梁清森於 95年7月30日，確因陰莖癌併鼠蹊部淋巴轉移
    而死亡，有死亡證明書附卷可證（見偵查卷第85頁），足徵
    梁清森於同年 6月18日為警查獲時，已病入膏肓，若不治療
    ，隨時均有死亡之危險。而持有制式槍枝，影響社會治安甚
    為嚴重，為政府掃蕩之重點，梁清森於經警查獲當場及嗣後
    製作 3次警詢筆錄時，為何未考量其若承認持有扣案之槍彈
    ，有可能經檢察官聲請羈押，致延誤就醫，竟主動坦承扣案
    之槍彈為其所持有（依證人林彥寬上開所證，當時梁清森與
    被告均遭員警隔離禁止交談，被告自無從要求梁清森代為擔
    罪），是梁清森事後翻異前詞，供稱扣案之槍彈為被告所有
    云云，顯有違常情。反之，被告辯稱：因梁清森罹患重病，
    要伊幫忙頂罪等語，則非毫無根據。
  2.又被告於偵查中所供，交付予其槍彈之綽號「節仔」者為丁
    ○○等情，業據被告於本院更一審供述在卷（見本院更一審
    卷第72頁反面)，核與證人即承辦丁○○於93年3月21日，遭
    乙○○等人槍擊致死之員警己○○於本案更一審證稱：丁○
    ○之綽號叫「截仔」（台語音同「節仔」），伊將案發現場
    的證人帶回製作筆錄時，有聽證人在說「截仔」被人打死等
    語（見本院更一審卷第124頁反面)；證人即槍擊丁○○致死
    之乙○○於本院更一審證稱：伊於 93年3月21日案發前1、2
    年就認識丁○○，原先伊只知道他的綽號叫「節仔」，一直
    到他被伊槍殺後，才知道他的本名叫丁○○等語相符（見本
    院更一審卷第209頁)，並有該案之刑事判決書（即本院94年
    度上訴字第1235號乙○○殺人案件）在卷可憑（見本院更一
    審卷第175至195頁），是被告於偵查中所供稱之「節仔」應
    是丁○○無誤，而丁○○業已於 93年3月21日死亡，除有上
    開該案之判決書附卷外，並有丁○○個人基本資料在卷可查
    （見本院更一審卷第104頁)，故被告於偵查中自白扣案之槍
    彈，係 94年3月間，在台中市○○○路的OK便利商店外交給
    其寄放等語，即屬無據，而不足採信。被告於偵查中雖曾自
    白扣案之槍彈係綽號「節仔」之丁○○交給予寄放，惟其自
    白既有上開瑕疵，自不足作為被告論罪之依據。
  (四)扣案之槍彈經送內政部警政署刑事警察局以性能檢驗法、制
    式子彈試射法、電解腐蝕法、顯微鏡比對法鑑驗結果認：「
    送鑑奧地利GLOCK廠製19型手槍 1枝（含金屬彈匣2個，槍枝
    管制編號：0000000000號)，認係奧地利GLOCK廠製19型口徑
    9mm制式自動手槍，機械性能良好，槍管內具6條右旋來復線
    ，槍號已遭磨滅，經電解腐蝕法重現結果，仍無法重現，可
    擊發同口徑制式子彈，認具殺傷力。送鑑制式子彈15顆，認
    均係口徑9mm制式子彈（經試射3顆），認均具殺傷力。」有
    該局95年8月9日刑鑑字第0950091476號槍彈鑑定書附卷可憑
    （見偵查卷第82至84頁），扣案之槍彈雖均具有殺傷力，但
    本案既無證據足以證明扣案之槍彈為被告所持有，扣案之槍
    彈縱具有殺傷力，亦與被告無關。
  (五)至被告於警詢雖曾自白：「梁清森上車後，他就借我的包包
    去放東西，我就問他是什麼東西，他說叫我看就知道，我把
    他放進去的東西拿出來看，才知道是警方所查扣的這把槍械
    ，另外我還看到梁清森用襪子裝的彈匣，我有用手拿出來看
    ，再還給梁清森，他又把槍放進包包，我不敢跟他講說不要
    把槍放在我的包包，因為包包都是梁清森在拿，我沒有機會
    再看梁清森有沒有將槍放在我的包包裡面」等語（見上開警
    卷第20頁）。惟按所謂之「持有」，係指將物置於自己之實
    力支配下，而得以支配、管領該物。依被告於上開警詢時所
    述，其雖曾從皮包內取出梁清森所放置之物，待查知係槍彈
    後，隨即將之交給梁清森，足見被告接觸該槍彈之時間甚短
    ，且其目的係為確認梁清森所放置者究為何物，顯無支配、
    管領該槍彈之意，再者，縱觀被告於警詢、偵訊（除 95年7
    月13日該次外）所言（詳如上述），被告均供稱於梁清森將
    扣案之槍彈放入其皮包後，該皮包即為梁清森所持有，雖證
    人陳宏柔於原審曾供述：被告與梁清森等人下車後，係由被
    告背著該皮包云云（詳如前述），但證人陳宏柔於原審所證
    顯有瑕疵，不足作為被告論罪之依據，已詳如前述。本案依
    現存之證據，尚不足以證明扣案之槍彈係被告所持有，或與
    梁清森共同持有，且本院又查無其他證據足以證明被告涉有
    持有本案槍彈之犯行，被告犯罪尚屬不能證明。
四、原審疏未審究上情，而為被告有罪之判決，即有未洽，被告
    上訴意旨以此指摘原判決不當，為有理由，自應由本院將原
    判決撤銷改判，本案既無證據足以證明扣案之槍彈為被告所
    持有，亦無證據可資佐證被告有與梁清森共同持有扣案之槍
    彈之行為，自應諭知被告無罪之判決。
據上論結，應依刑事訴訟法第369條第1項前段、第364條、第301
條第1項，判決如主文。
本案經檢察官甲○○到庭執行職務。
中    華    民    國     97    年    5    月    15    日
            刑事第十庭    審判長法  官  林  照  明
                                法  官  林  欽  章
                                法  官  蔡  名  曜
上列正本證明與原本無異。
如不服本判決應於收受送達後10日內向本院提出上訴狀，其未敘
述上訴之理由者並得於提起上訴後10日內向本院補提理由書（均
須按他造當事人之人數附繕本）。
                                書記官  劉  恒  宏
中    華    民    國    97    年    5     月    20    日


司法院資訊處製作；財團法人民間司法改革基金會備份。
